臺灣板橋地方法院刑事判決　　　　　　　95年度訴字第1025號
公　訴　人　臺灣板橋地方法院檢察署檢察官
被　　　告　丁○○
指定辯護人　本院公設辯護人辛○○
上列被告因偽造有價證券等案件，經檢察官提起公訴（95年度偵
字第6515號），本院判決如下：
    主  文
丁○○無罪。
    理  由
一、公訴意旨略以：被告丁○○明知坐落臺北縣三峽鎮○○段柑
    子樹腳小段16之22、16之35地號土地（起訴書誤載為「柑子
    樹小段」，應予更正，以下簡稱系爭土地）為不具自耕農身
    分之告訴人庚○○所有，以其名義信託登記，為為他人處理
    事務之人。竟基於意圖為自己不法所有及行使偽造有價證券
    之犯意，於民國85年5 月14日，以系爭土地為甲○○設定抵
    押權，向甲○○借款新臺幣（下同）350 萬元，為違背任務
    之行為，致生損害於庚○○。復盜用開圓興業有限公司（負
    責人庚○○，以下簡稱開圓公司）及庚○○印章，以開圓公
    司庚○○為發票人，偽造附表編號1 所示支票1 紙，持以交
    付甲○○作為借款之擔保而為行使。嗣因甲○○就系爭土地
    聲請強制執行，庚○○始知上情。因認被告涉犯刑法第201
    條第1 項之偽造有價證券及同法第342 條第1 項之背信等罪
    嫌。
二、按犯罪事實應依證據認定之，無證據不得認定犯罪事實；又
    不能證明被告犯罪或其行為不罰者，應諭知無罪之判決，刑
    事訴訟法第154 條第2 項、第301 條第1 項分別定有明文。
    次按認定犯罪事實所憑之證據，雖不以直接證據為限，間接
    證據亦包括在內；然而無論直接或間接證據，其為訴訟上之
    證明，須於通常一般之人均不致有所懷疑，而得確信其為真
    實之程度者，始得據為有罪之認定（最高法院76年台上字第
    4986號判例意旨參照）。
三、訊據被告固坦承簽發附表編號1 所示支票1 紙及以系爭土地
    設定抵押權，向甲○○借款350 萬元之事實不諱，惟堅詞否
    認有何偽造有價證券及背信等犯行。辯稱：庚○○前透過丙○○向甲○○借款，伊係受庚○○委託簽發支票，並以系爭
    土地設定抵押權供擔保，因系爭土地登記為伊所有，乃以伊
    名義簽訂借款契約書，所借得款項均供開圓公司、圓和慈惠
    堂廟務及庚○○所召集互助會使用，事後庚○○猶委託己○○支付利息，處理借款之後續事宜，復於88年8 月24日切結
    承諾承擔所有債務，同時要求將系爭土地所有權移轉登記予
    洪鳳榮，伊自無背信或偽造有價證券之行為可言等語。經查
    ：
  (一)坐落臺北縣三峽鎮○○段柑子樹腳小段16之22、16之35地號
    之系爭土地為庚○○所有，因庚○○不具自耕農身分，而以
    被告名義信託登記，經被告於85年5 月14日以之設定抵押權
    ，向甲○○借款350 萬元，另以開圓公司庚○○為發票人，
    簽發附表編號1 所示支票供擔保之事實，業據被告於本院審
    理時坦承不諱，核與告訴人庚○○、證人甲○○、丙○○於
    本院審理時具結證述之情節大致相符，且有附表編號1 所示
    支票、土地登記申請書、借款契約書等影本及土地登記謄本
    各1 件附卷可資佐證，應堪認定。
  (二)而證人丙○○於本院審理時到庭具結證稱：「庚○○有工程
    給我作，她說她要去臺東寶華山慈惠堂作主任委員但是缺錢
    ，問我哪裡可以借錢，要拿土地抵押... ，我就幫她介紹甲○○認識... ，甲○○後來同意後，庚○○人都在臺東，說
    她很忙，說有什麼事情的話，叫我跟被告處理就好。之後甲○○說350 萬扣利息扣半年，每個月87500 元，餘額約300
    萬出頭，分兩次給庚○○，第一次我匯給庚○○差不多110
    萬，第二次我與被告一起到甲○○那裡拿，拿了約190 幾萬
    元，拿了後被告與我一起回去，被告說要拿去匯給庚○○，
    但是這次我沒有看到，後來有個叫做『己○○』有在半年後
    拿利息給甲○○，甲○○說他與庚○○不熟，所以他不收她
    的票，叫我開票給他，兩個月開一次，175000元... 。」、
    「（問：你剛剛說有人要把利息拿給甲○○，你如何確定是
    要交給甲○○？）因為庚○○在臺東很忙，己○○幫她管理
    財務，我跟庚○○要利息，庚○○在電話中跟我說：『利息
    我叫己○○拿去就好了』。」等語（見本院95年12月14日審
    判筆錄），與證人甲○○於本院審理時具結證述：「（問：
    85年5 月中你的表弟丙○○是否有向你借錢？）有，借350
    萬，有寫借據。」、「我表弟說他朋友要用。」、「（問：
    他的朋友是指開圓興業有限公司要用的嗎？）是。」、「（
    問：當時你是否實際只有付約300 萬？）是。」、「（問：
    這段期間，每月利息約多少？）利息7 萬多元。」、「利息
    是拿到家裡給我，拿的人不是我表弟... 。」、「（問：是
    不是一個女的拿到你家給你？）對。」、「（問：這個女的
    送利息到你家，有無告訴你是誰託她拿給你？）她說是票主
    。」、「（問：那票主是指庚○○嗎？）對，不是丁○○。
    」、「（問：利息是否每兩月付一次？）對。」等情（見本
    院96年6 月14日審判筆錄），互核大致相符。經本院向第一
    商業銀行埔墘分行調閱該行帳號00000000000 號庚○○所有
    之帳戶交易紀錄，其帳戶於85年5 月17日確有匯款存入110
    萬元之紀錄，有該行96年1 月18日（96）一墘字第20號函暨
    交易明細帳在卷足稽。且告訴人庚○○於本院審判程序亦具
    結證稱：「... 85年11月初的時候，丙○○拿了一張350 萬
    元的支票（指附表編號2 之支票），跟我說13號到期，問我
    怎麼辦，他說支票是跟別人調現需要利息，所以我每個月給
    他兩分半8 萬多的利息，一次給兩個月是175000元... 。」
    、「我是先開具票給他，有時候是80000 ，有時候是175000
    ，一直到我受傷無法處理時，後來我用匯款的方式，85年11
    月的時候我就是用匯款的方式。」、「（問：開支票、匯款
    等程序是否妳處理？）不是，我請己○○幫我處理。」等情
    （見本院95年12月14日審判筆錄）。參酌證人丙○○持附表
    編號2 所示支票向庚○○請求給付利息，該支票所擔保借款
    本金350 萬元，每月利息按2.5%之利率計算，並自甲○○借
    款時預扣6 個月利息後之85年11月起算，甲○○亦於85年11
    月後，向庚○○指派前來之己○○收取借款利息，暨庚○○
    係在附表編號2 之支票所擔保債權未清償前，即行取回該支
    票等情節，俱徵附表編號2 所示支票與編號1 所示支票，實
    係擔保同一債權，即甲○○之350 萬元借款債權。是庚○○
    自85年11月起，就被告所為前述350 萬元借款，以月息2.5%
    之利率計算，委託己○○將利息交付甲○○之事實，至為灼
    然。
  (三)而庚○○於本院審理時復具結證稱：「... 當丙○○拿350
    萬元之支票出來時，我還以為被告真的有借350 萬元... 。
    」、「他說是被告稱廟裡需要錢跟他借的。」「85年11月份
    時丙○○說權狀在他那裡... 。」、「... 到了87年找到被
    告，被告說沒有拿到錢，我就停止付利息。」、「被告到87
    年、88年的時候，都沒有辦法把土地拿回來，乙○○表示不
    願意再與被告共事，被告表示必須我來承擔這些債務才願意
    將土地返還，所以我才會簽切結書。」等語（見本院95年12
    月14日審判筆錄），足見庚○○並不否認被告有以開圓公司
    名義簽發支票及向他人借款之權限，僅以被告稱未取得所借
    貸之款項為由，拒絕支付利息。且主張借款債權之丙○○既
    已表明持有系爭土地之所有權狀，庚○○當不致誤認丙○○
    係無端持有，其主觀上應足認知系爭土地業因前述350 萬元
    借款債務存有負擔之事實，仍於88年8 月24日簽立切結書謂
    ：「... 用丁○○名義承購三峽鎮○○段柑子樹腳小段16之
    22、16之35地目林地二筆，因圓和堂負債無條件提供土地償
    還部分之債務，以後圓和慈惠堂的一切堂務與債務由本人庚○○承擔，與丁○○無關」，此觀卷附前揭切結書即明。再
    者，證人戊○○於本院審理時亦具結證稱：「（問：85年5
    月份左右，慈惠堂有跟外面借款350 萬元的事情，妳是否知
    道？）金額我不知道，我也不知道幾年前，我只知道當時在
    山上買土地要建廟，寺廟要遷到那裡去，經濟比較拮据，據
    我所知，應該是有外借，師姐（即庚○○）本身也有召會，
    我也是會員之一，我知道應該是有困難... 。」等語（見本
    院95年12月14日審判筆錄），益徵開圓公司於85年間確有資
    金需求，被告向甲○○借款350 萬元，應係經庚○○授權所
    為。從而，被告以開圓公司庚○○名義簽發附表編號1 所示
    支票，並以系爭土地設定抵押權，向甲○○借款350 萬元，
    尚難認係偽造有價證券及背信之行為。
  (四)至證人乙○○於本院審理時雖證稱：「... 當時庚○○買系
    爭土地向我及其他師姐借錢，當時有一位洪鳳榮師姐也有自
    耕農身分，我認為丁○○沒有能力還上述借款，就與丁○○
    商量，請他把土地過給洪鳳榮，圓和慈惠堂的借款，就由庚○○承擔，所以才會簽這份切結書。後來我們才知道土地不
    見了，這就牽涉到甲○○借款的問題，如果早知道土地已經
    拿去抵押向甲○○借錢，就不需要簽切結書了。當時在簽切
    結書的時候，我們並不知道土地設有抵押，才想說可以辦得
    回來。」、「（問：當時簽這切結書時有無問丁○○、庚○○有無設定抵押？）丁○○說確定沒有。」等語（見本院96
    年6 月14日審判筆錄）。惟證人乙○○所述，與前開切結書
    關於「三峽鎮○○段柑子樹腳小段16之22、16之35地目林地
    二筆，因圓和堂負債無條件提供土地償還部分之債務」之記
    載，表明系爭土地業已抵償其他債務，或至少存有負擔之旨
    ，顯屬扞格。況系爭土地於88年8 月間仍登記為丁○○所有
    ，僅有抵押權之他項權利登記，並無不能移轉之情事，此經
    本院向臺北縣樹林地政事務所調閱系爭土地登記謄本核閱無
    誤。且證人乙○○證稱：「84年底我就跟庚○○說，過完農
    曆年，正月初九以後我就不再進公司。」、「之前有一位師
    姐跟我們借錢，要找票頭，我回公司去找，才發現有幾張支
    票被撕走，票頭留著，但是沒有署名。」、「後來我有問丁○○空白票頭是怎麼回事，丁○○說是庚○○拿走。」、「
    我有問過庚○○，庚○○說她沒有拿。」等語（見本院前揭
    審判筆錄），堪認證人乙○○於85年初後，即未再管理開圓
    公司事務，就庚○○是否授權被告借款及簽發支票，當無所
    悉，僅於察覺系爭支票遭取用後，以此質諸被告與庚○○，
    而得各執一詞之答覆，自不得以其所述，遽為不利被告之認
    定。
四、綜上，本案依公訴人所提事證，尚不足使所指被告違背其受
    託為系爭土地登記所有權人之任務，擅自以系爭土地設定抵
    押權向甲○○借款，及未經授權以開圓公司庚○○名義簽發
    附表編號1 所示支票之犯罪事實，達於一般常人均無所懷疑
    ，而得確信為真實之程度。本案復查無其他積極證據足資證
    明被告確有偽造有價證券及背信等犯行，核屬不能證明被告
    犯罪，應即為無罪判決之諭知，以昭審慎。
據上論斷，應依刑事訴訟法第301 條第1 項，判決如主文。
本案經檢察官朱學瑛到庭執行職務。
中　　華　　民　　國　　96　　年　　6 　　月　　28　　日
                        臺灣板橋地方法院刑事第三庭
                            審判長法　官  張  正  亞
                                  法　官  蕭  胤  瑮
                                  法　官  廖  怡  貞
以上正本證明與原本無異。
如不服本判決，應於判決送達後10日內，向本院提出上訴狀，上
訴於臺灣高等法院（須附繕本）。
                                  書記官  林  惠  齡
中　　華　　民　　國　　96　　年　　7 　　月　　4 　　日
附表
┌──┬────┬────┬────┬────┬────┐
│編號│發票人  │發票日期│票面金額│票據號碼│付款人  │
├──┼────┼────┼────┼────┼────┤
│1   │開圓興業│86年4 月│新臺幣  │MB841257│第一商業│
│    │有限公司│3 日    │350萬元 │8       │銀行埔墘│
│    │庚○○  │        │        │        │分行    │
├──┼────┼────┼────┼────┼────┤
│2   │同上    │85年11月│新臺幣  │MB841259│同上    │
│    │        │13日    │350萬元 │5       │        │
└──┴────┴────┴────┴────┴────┘
